【裁判字號】    92,易,846
【裁判日期】    920826
【裁判案由】    妨害自由
【裁判全文】
臺灣臺中地方法院刑事判決                          九十二年度易字第八四六號
    公  訴  人  臺灣臺中地方法院檢察署檢察官
    被      告  甲○○
    被      告  乙○○
右列被告因妨害自由案件，經檢察官提起公訴（九十一年度偵字第一０二九九號），
本院判決如左：
    主  文
甲○○、乙○○均無罪。
    理  由
一、公訴意旨略以：被告甲○○與告訴人丁○○係位於臺中市○區○○路一三二號八
    樓麒麟國際開發有限公司（下稱麒麟公司）之合夥股東，被告甲○○任麒麟公司
    顧問一職，其代表龍成科技開發股份有限公司（下稱龍成公司）委請告訴人丁○○代購醫療器材焚化爐，並交付新臺幣（下同）五百萬元予丁○○處理，事後其
    中一百五十萬元去向不明，懷疑告訴人丁○○以回扣收為己用，為能使丁○○出
    面解決，乃向具有犯意聯絡之友人即被告乙○○告知上情，並借用坐落臺中市○○○路七五八號十三樓Ｂ三室，被告乙○○開設之平實興業有限公司（下稱平實
    公司），於民國九十一年四月間，向告訴人丁○○謊稱其有醫療廢棄物事宜要處
    理為由，請求告訴人丁○○於同年四月十八日上午，共同至臺中市○○○路七五
    八號十三樓Ｂ三室商談，告訴人丁○○不疑有假，乃於同年月十八日十一時十五
    分許，偕同丙○○依約前往臺中市會合被告甲○○，再共同至上址平實公司，被
    告甲○○見告訴人丁○○已進入被告乙○○之上址公司內，乃夥同被告乙○○公
    司之姓名年籍不詳之男子數名，共同基於妨害自由之犯意聯絡，藉機先將丙○○
    支開至他處，同時著手強逼告訴人丁○○須交代清楚上開帳目並自認收受回扣一
    百五十萬元，與簽立借據等事宜，另由上述其中姓名不詳男子草擬協議書要求被
    告甲○○簽名，均為告訴人丁○○所拒絕，於同日十五時許，被告甲○○等人見
    告訴人丁○○仍不就範，旋以加害生命、身體之事，由不詳姓名之男子三、四名
    ，將告訴人丁○○手往後扳起及毆打頭部，並恐嚇稱：再不簽認諾書，愈晚其等
    情緒愈不好，要將告訴人丁○○丟至樓下等語，藉此強暴、脅迫手段，使告訴人
    丁○○心生畏懼，致生危害於其安全，藉此強暴、脅迫手段，逼使告訴人丁○○
    行上開無義務之事，未幾，已近傍晚時分，告訴人丁○○見勢單力薄，唯恐遭遇
    不測，被迫簽立認諾書一紙，及票號ＴＨ五八０八八一號、ＴＨ五八０八八號，
    面額四十八萬元、一百零二萬元之本票各一紙，交付指定受款人被告甲○○，迨
    被告甲○○得逞後，始任由告訴人丁○○離去上址，案經告訴人丁○○訴由臺中
    市警察局第三分局報告偵辦；因認被告甲○○、乙○○共同涉犯刑法第三百零四
    條第一項之強制罪嫌云云。
二、按犯罪事實應依證據認定之，無證據不得推定其犯罪事實；不能證明被告犯罪或
    其行為不罰者，應諭知無罪之判決，刑事訴訟法第一百五十四條、第三百零一條
    第一項分別定有明文。而刑事訴訟法上所謂認定犯罪事實之證據，係指足以認定
    被告確有犯罪行為之積極證據而言，該項證據自須適合於被告犯罪事實之認定，
    始得採為斷罪資料，最高法院二十九年上字第三一０五號著有判例。又認定犯罪
    事實所憑之證據，無論係直接證據或間接證據，其為訴訟上之證明，須於通常一
    般之人均不致有所懷疑，而得確信其為真實之程度者，始得據為有罪之認定，倘
    其證明尚未達到此一程度，而有合理之懷疑存在，復無其他調查途徑可尋，法院
    即應為無罪之判決，最高法院七十六年臺上字第四九八六號著有判例。
三、公訴人認被告涉有上開強制罪嫌，無非係以(一)告訴人丁○○簽立由被告甲○○委
    請不詳姓名男子書立之認諾書及上述本票二紙，擔保清償被告甲○○所認上述一
    百五十萬元之回扣金等情，為告訴人丁○○指訴在卷，亦為被告甲○○、乙○○
    於警詢及偵查時所不否認，並有告訴人丁○○簽發之本票影本二紙附卷，堪可採
    信；(二)被告甲○○、乙○○與姓名不詳之男子多人於前揭時地，如何為前揭之妨
    害自由及恐嚇等情，業據告訴人丁○○迭於警詢、偵查中指訴綦詳，倘非確有其
    事，何以告訴人丁○○能就被告甲○○、乙○○如何剝奪其行動自由及如何以加
    害生命、身體、財產之事恫嚇告訴人丁○○，使其心生畏懼，致生危害於告訴人
    丁○○之安全等情節指述甚詳，且被告甲○○於第二次偵查中自承：「我本來是
    約他說有個醫療廢棄物要處理的事，之後到上址後，先對二筆帳，一筆是幫龍成
    公司談焚化爐進口報稅及船費的事，及上開五百萬的事。」等語；被告乙○○於
    警詢時供述：「陳璋津係友人丙○○至（平實）公司。在伊辦公室只有陳璋津、
    甲○○、范姜三人在場。丙○○及我與員工六人在公司泡茶。」等情。參以證人
    己○○於偵查時結證：「問：九十一年四月十八日當天共打了幾通電話給你？答
    ：他到臺中好像打了二、三次給我，第一次打給我是跟我說人在臺中，其他沒有
    說，時間約是下午，第二次打電話給我說他被人綁架，後來晚上六時許到我民權
    路的會址，我請他到市府路的欣欣餐廳吃飯，他說被流氓綁架，逼迫他簽本票，
    還寫什麼切結書，說是有關買焚化爐的事情，對方認為他有從中敲詐一百多萬的
    事情，我就跟他說就找賣的人跟出錢的人說明就好了，他沒有回我，只是稱他冤
    枉。（問：丁○○身上有沒有傷？）我沒有注意，他說有被綁架他的人修理一下
    ，但不嚴重，好像是推他或敲他」等語，且經調閱丁○○、己○○於案發當日之
    行動電話通聯記錄，確有數通之聯繫，此有通聯紀錄一份附卷可資佐證，足認告
    訴人丁○○指述被告甲○○以醫療廢棄物要處理為由，誘騙至上址處所，逼迫告
    訴人丁○○處理上開帳目，並藉由將丙○○支開現場，恐嚇強逼告訴人丁○○簽
    立上述認諾書、本票等情，確有其事；(三)復以，告訴人丁○○會同前往上址處所
    之友人丙○○，被告甲○○、乙○○為何無端將丙○○支開，亦無疑義？又觀之
    卷附之認諾書，毫無佐證情況，所書立之條款內容，皆不利於告訴人丁○○，故
    告訴人丁○○對上述簽立認諾書、支票一節，處於遭被告甲○○、乙○○等人逼
    迫、恐嚇之狀態下，殆可想見；又告訴人從上午十一時許進入上址平實公司，迄
    至當日下午五時許，前後長達五個多小時，始經簽下上開認諾書、本票後，方離
    去上址，而告訴人丁○○與被告甲○○、乙○○素來並無宿怨，應無誣指被告甲○○、乙○○之理由等，資為論據。
四、訊據被告甲○○、乙○○均堅詞否認有何前開強制之犯行，被告甲○○辯稱：伊
    與告訴人丁○○均為麒麟公司之合夥股東，告訴人丁○○於接受麒麟公司之委任
    代為處理購買醫療器材焚化爐事務中，收取回扣一百五十萬元，才會邀約告訴人
    丁○○當面商談，伊乃向被告乙○○借用辦公室，約告訴人丁○○前往面談，當
    場告訴人丁○○自承收取回扣之事，並自願書立借據及簽發本票，伊與被告乙○○並未出言恐嚇或出手毆打告訴人丁○○，更未強迫告訴人丁○○簽發本票及借
    據、協議書，純係告訴人丁○○自願而簽發認諾書及本票等語；被告乙○○則辯
    稱：伊僅係出借辦公室與被告甲○○使用，而因伊本身具有法律專業知識，所以
    被告甲○○請我代為擬具協議書及解決相關問題，案發當天，被告甲○○與告訴
    人丁○○在伊辦公室談了很久，中間歷經一些法律問題，伊才出面幫忙釐清，後
    來，他們談好後，就請伊代為草擬協議書，伊所擬之草稿，告訴人丁○○一直有
    意見，頻頻要求修改，後來，伊不想插手，就將草稿交予告訴人丁○○及被告甲○○自行處理，至於告訴人丁○○與被告甲○○之商談過程，伊不清楚，更無強
    迫告訴人丁○○之情等語，以資為辯。
五、經查：
    （一）對於被告甲○○以麒麟公司顧問之身分，代表龍成公司委託告訴人丁○○
          代為購置醫療器材焚化爐，被告甲○○交付五百萬元之購置費用與告訴人
          丁○○之情，業據被告甲○○供述屬實，核與告訴人丁○○所述情節相符
          ，並有告訴人丁○○於九十一年四月二十日所書立之意願書一份在卷足稽
          ，則告訴人丁○○確有受託購置醫療器材焚化爐設備之事，應堪認定；被
          告甲○○與告訴人丁○○間確有前開購置醫療器材焚化爐之業務關係，則
          被告甲○○因帳目不清之理由，邀約告訴人丁○○前往對帳面談，亦屬合
          理，則告訴人丁○○赴約前往，應堪採信。至於告訴人丁○○指陳被告林
          嘉振謊稱欲處理醫療廢棄物事宜為由，騙其至臺中市○○○路七五八號十
          三樓Ｂ三室被告乙○○之辦公室商談之情，除告訴人丁○○之指述外，並
          無任何相關事證足以說明被告甲○○卻有欺騙告訴人丁○○之行為，尚難
          僅憑告訴人丁○○之唯一指述，據以認定被告甲○○有欺瞞告訴人丁○○
          前往被告乙○○辦公處所之行為；又告訴人丁○○於案發當天偕同丙○○
          前往赴約，因丙○○不瞭解被告甲○○與告訴人丁○○間之糾紛，而未陪
          同在場，離至他處等候，亦屬合理之情，且告訴人丁○○與丙○○共同赴
          約，若告訴人丁○○有遭受妨害自由之情形，亦可向丙○○呼救或要求陳
          昱龍報警求救，然告訴人丁○○均未有此舉動，亦徵告訴人丁○○對於赴
          約之目的，理當有所知悉，並無受騙之情事，而若係如告訴人丁○○所稱
          案發當時被告甲○○夥同其他不詳姓名年籍之成年男子六人，而告訴人陳
          墇津與丙○○僅有二人，被告甲○○若欲為強制之妨害自由行為，藉助人
          多勢眾，自無須費事先行支開丙○○，是以，告訴人丁○○指稱被告林嘉
          振刻意支開丙○○之情，亦與常理不相符合，要難採信。
    （二）又告訴人丁○○於本院審理中到庭指稱：「當天我到忠明南路七五八號十
          三樓後，乙○○一直大小聲威脅我，表示我有拿到錢，要我簽下欠條，我
          都不願意簽名，最後有個胖男子進來，可能是乙○○的弟弟，他不斷拍打
          我的臉及身體，最後我只好簽下切結書，當時有六人在場，其中三個我不
          認識。」等語，其於偵查中則指稱：「因為甲○○稱我吃他們的錢，拿回
          扣，三、四個人扳我的手到背部，打我的頭，用東西丟我，並有一個人稱
          要把我丟到樓下去，逼我簽下認諾書，我才簽下，他原本是要寫借據，但
          我拒簽，我是在當天上午十一時五十分許到上址，一直到下午三時許，他
          就說愈晚他們的情緒愈不好。乙○○只有在場進出，沒有動手扳我的手到
          背部及打我，只是在旁說『拿人錢為什麼不承認』、『白目』等，並說『
          要找第三分局來作筆錄』。」等語，對於告訴人丁○○指訴遭人毆打、恐
          嚇之情，僅有告訴人丁○○之唯一指述，並無其他相關事證足資說明；且
          依據告訴人丁○○於偵查中所請求調閱之電話通聯紀錄顯示，告訴人陳墇
          津於案發時間內仍得自由使用行動電話對外通話，則告訴人丁○○若有遭
          受妨害自由之不利情事，何不自行撥打電話報警處理，儘速獲得解救，何
          須透過第三人己○○代為報案之曲折方法？再者，證人己○○於偵查中證
          稱：「九十一年四月十八日當天十七時許，告訴人丁○○有打電話給我0
          000000000，說他人在臺中市○○○路某四十二層大樓裡，被人
          綁架，他請我替他報案，但我不清楚他究竟是什麼情形，所以我沒有替他
          報案，我後來跟朋友打聽該處是何分局的轄區○○○道是第三分局的轄區
          。」、「他到臺中好像打了二、三次電話給我，第一次打給我是跟我說人
          在臺中，其他沒有說，時間約是下午，第二次打電話給我說他被人綁架，
          後來晚上六時許到我民權路的會址，我請他到市府路的欣欣餐廳吃飯，他
          說被流氓綁架，逼迫他簽本票，還寫什麼切結書，說是有關焚化爐的事情
          ，對方認為他有從中敲詐一百多萬的事情，我就跟他說就找賣的人跟出錢
          的人說明就好了，他沒有回我，只是稱他冤枉。」、「我沒有注意告訴人
          丁○○身上有沒有受傷，他說有被綁架他的人修理一下，但不嚴重，好像
          是推他或敲他，但我不在現場，實際情形我不清楚。」等語，細繹證人蔣
          立中之證述內容，均係透過告訴人丁○○之陳述而獲知之資訊，證人蔣立
          中並未親自見聞，且告訴人丁○○既可以多次撥打電話與證人己○○通話
          ，更可以自行撥打一一０報案求救，為何捨此途徑不為，已然令人質疑其
          動機；復以，告訴人丁○○事後即與證人己○○會面吃飯，若係遭受綁架
          脅迫，為何告訴人丁○○不請求證人己○○陪同前往報案，卻仍有心思吃
          飯聊天？告訴人丁○○之行為，更令人質疑其指述之真實性。
    （三）再者，告訴人丁○○於偵查及本院審理中指稱被告甲○○僅係在場並未出
          言恐嚇，更無出手毆打，而被告乙○○則係出言恐嚇，出手毆打者均係不
          認識之人等情，核與告訴人丁○○於警詢中指述被告甲○○等六人分別持
          續以言詞恐嚇、威脅徒手拍打其身體及頭部之情節不相符合，告訴人陳墇
          津對於遭受恐嚇、毆打之情，於報案之時距離案發時間較短，理當較諸日
          後偵查、審理中之記憶清晰，惟告訴人丁○○卻於偵查及審理中為翻異之
          陳述，其先後不一之指述，已難令人質疑；又告訴人丁○○於偵查中指稱
          ：「（問：當時否一直在對帳？）沒有，乙○○都沒有寫協議書，是位臉
          上長滿痘子的人寫的，共寫了六次，其中我因為對內容不滿意，他就揉成
          一團丟我。」、「（問：是否不同意用和解書而用認諾書？）有，我不同
          意其中的內容要加以修改，但有個理平頭胖胖的人，嫌我字醜也沒照我修
          改的內容，由他擬這份內容而逼迫我簽名，若我不簽要把我丟到樓下去。
          」等語，依據告訴人丁○○之陳述內容觀之，告訴人丁○○對於以協議書
          或認諾書之書立格式，被告甲○○容忍其有決定之權利，告訴人丁○○若
          係處於遭受脅迫之非任意性情境下，被告甲○○何須容忍告訴人丁○○之
          選擇，自得逕行決定以協議書或認諾書之方式書立，而無庸經過告訴人陳
          墇津之同意，且告訴人丁○○決定以認諾書之形式達成和解協議後，對於
          認諾書之內容，前後六次主動表示對於認諾書之內容不滿意而要求修改，
          事實若係如告訴人丁○○所指在處於強暴脅迫之情境下簽立認諾書，則被
          告甲○○更無須耗費時間忍受告訴人丁○○三番兩次要求修改認諾書之內
          容，逕行以強暴脅迫之方式要求告訴人丁○○直接簽署即可；則告訴人陳
          墇津辯稱其係處於強暴、脅迫之非任意性狀態之情，更令人質疑。
    （四）復以，系爭認諾書之內容，係表示告訴人丁○○承認在接受龍成公司之委
          託代為購置醫療器材焚化爐之過程中收取回扣一百五十萬元，其中告訴人
          丁○○分得之四十八萬元，允諾於三個半月清償，並簽發本票作為擔保，
          其餘一百零二萬原係分歸麒麟公司之戊○○、李旻修取得，告訴人丁○○
          負責向戊○○、李旻修取回清償，如六個月未能取回，告訴人丁○○願負
          清償責任，並簽發本票作為擔保，此有被告甲○○與告訴人丁○○於九十
          一年四月十八日所書立之認諾書一份、告訴人丁○○於九十一年四月二十
          日所簽發之本票二張在卷可稽，依據認諾書之內容，告訴人丁○○僅承認
          收取回扣金中之四十八萬元，其餘係由戊○○、李旻修收取，告訴人陳墇
          津所需負擔之部分僅係三分之一不到之金額，告訴人丁○○若係遭受被告
          甲○○、乙○○恐嚇脅迫，則被告甲○○大可要求告訴人丁○○承擔一百
          五十萬元之全部負擔，何須同意告訴人丁○○僅負擔四十八萬元之部分，
          且認諾書之內容，對於告訴人丁○○並非全然不利益，則被告甲○○、林
          鐘墩若欲以強制之手段要脅告訴人丁○○，為何大費周章捨棄令告訴人陳
          墇津負擔一百五十萬元之債務清償，退而僅要求告訴人丁○○僅負擔四十
          八萬元之債務，觀諸認諾書之約定內容，顯見告訴人丁○○之指述，有悖
          於常情。綜觀上情，本件主要係以告訴人丁○○之指述為據，惟告訴人陳
          墇津之指訴並無其他相關佐證以資說明，至於告訴人丁○○書立之認諾書
          及簽發之本票，本院經調查審理結果，認為確有告訴人丁○○與被告林嘉
          振因商談債務而經雙方同意書立之可能性，依據現有事證，並不足以認定
          告訴人丁○○確有遭受恐嚇、毆打之脅迫而書立認諾書、簽發本票之情事
          ，至於告訴人丁○○是否確實有收取回扣之情事，告訴人丁○○與被告林
          嘉振各執一詞，本院認與被告甲○○、乙○○涉犯之強制罪嫌，並無必然
          之關連性，爰不予認定，惟不論事實之真相為何，本案尚難僅憑被害人即
          告訴人丁○○之唯一指訴，遽以認定被告甲○○、乙○○有何共同強制告
          訴人丁○○書立認諾書及簽發本票之犯行。此外，復查無其他積極證據足
  資證明被告甲○○、乙○○有何強制之犯行，其前揭犯罪應屬不能證明，
          揆諸首揭規定及判例意旨，爰為無罪判決之諭知。
據上論斷，應依刑事訴訟法第三百零一條第一項，判決如主文。
中      華      民      國      九十二      年    八    月    二十六    日
                                臺灣臺中地方法院刑事第六庭
                                        法  官  巫淑芳
右正本證明與原本無異。
如不服本判決，應於送達後十日內向本院提出上訴狀 （須附繕本） ，上訴於台灣高
法院台中分院。
                                        書記官
中      華      民      國      九十二      年    八    月    二十六    日


司法院資訊處製作；財團法人民間司法改革基金會備份。
